臺灣高等法院刑事判決
109年度上易字第2122號
上  訴  人  
即  被  告  翁新豊




上列上訴人因違反毒品危害防制條例案件，不服臺灣新北地方法
院109年度易字第843號，中華民國109年9月21日第一審判決（起
訴案號：臺灣新北地方檢察署109年度毒偵字第3572號），提起
上訴，本院判決如下：
    主  文
上訴駁回。
    理  由
一、公訴意旨略以：翁新豊基於施用第二級毒品之犯意，於民國
    109年4月9日上午某時，在新北市○○區○○路0巷00號6樓之住
    處內，以將第二級毒品甲基安非他命置於玻璃球內用火燒烤
    再吸食其煙霧之方式，施用第二級毒品甲基安非他命1次。
    嗣因另案通緝，於同年月10日15時20分許，在新北市○○區○○
    路0段00號12樓之5為警逮捕，並徵得其同意採集尿液送驗結
    果，呈安非他命、甲基安非他命陽性反應，因認翁新豊涉犯
    毒品危害防制條例第10條第2項之施用第二級毒品罪嫌等語
    。
二、原判決意旨略以：上訴人即被告(下稱被告)翁新豊本案施用
    毒品之時間逾前次強制戒治執行完畢3年以上，不合於訴追
    條件，本案應回歸適用觀察、勒戒及強制戒治之規定，且不
    因其間是否另犯施用毒品罪經起訴、判刑或執行而有不同。
    又本案係於109年9月9日繫屬法院，檢察官依法應聲請將被
    告送觀察、勒戒，卻誤予聲請簡易判決處刑，其起訴之程序
    違背規定，爰不經言詞辯論，逕為不受理之判決等語。
三、被告上訴意旨略以：被告因本案施用二級毒品犯行為警查獲
    ，並同意採尿，被告有其他毒品案經判決確定執行中，若因
    此案另判觀察、勒戒，將影響被告呈報假釋，雖被告已過3
    年觀察、勒戒之期間，但依從新從輕原則，懇請撤銷原審判
    決，改以司法判決以利被告之執行、報假釋云云。　　　
四、按起訴之程序違背規定者，應諭知不受理之判決，並得不經
    言詞辯論為之，刑事訴訟法第303條第1款、第307條分別定
    有明文。上述規定，依同法第364條規定，於第二審審判程
    序亦有準用。刑事訴訟法第303條第1款規定所稱「案件有起
    訴之程序違背規定之情形者」，係指檢察官提起公訴之訴訟
    行為於程序上有違法律之規定而言，而提起公訴之訴訟行為
    是否於程序上有違法律規定，原則上固以起訴時所存在之事
    項及法律規定為判斷，惟檢察官起訴後始發生之情事變更事
    由，致法院不能為實體審理及判決者，亦屬「起訴之程序違
    背規定」；又法院受理案件，其審查順序，係先程序、後實
    體(最高法院105年度台上字第1232號判決意旨參照)。
五、次按，施用第一、二級毒品為犯罪行為，毒品危害防制條例
    第10條設有處罰規定。故施用第一、二級毒品者，本應科以
    刑罰。惟基於刑事政策，對合於一定條件之施用者，依同法
    第20、24條等規定，係採「觀察、勒戒或強制戒治」與「附
    命完成戒癮治療緩起訴處分」等雙軌治療模式。而本次於10
    9年7月15日修正施行之毒品危害防制條例第20條第3項及第2
    3條第2項，雖僅將原條文之再犯期間由「5年」改為「3年」
    ，惟鑑於將施用毒品者監禁於監獄內，僅能短期間防止其接
    觸毒品，因慣用毒品產生之「心癮」根本無法根除，並慮及
    毒品危害防制條例施行多年累積之戒毒經驗及實效，暨逐步
    擴充之醫療、戒癮機構、專業人力、社區支援系統等資源，
    尤以本次毒品危害防制條例第24條修正，擴大檢察官對施用
    毒品者附條件緩起訴處分之範圍，使其能視個案具體情形給
    予適當多元社區處遇。是本次修正後對於施用毒品者之思維
    ，自應與時俱進，擺脫以往側重於「犯人」身分之處罰，著
    重其為「病患」之特質，並以「治療」疾病為出發點，重新
    評價前揭所謂「3年後再犯」之意義。因此，上述所謂「3年
    後再犯」，只要本次再犯（不論修正施行前、後）距最近1
    次觀察、勒戒或強制戒治執行完畢釋放，已逾3年者，即該
    當之，不因其間有無犯第10條之罪經起訴、判刑或執行而受
    影響，應由檢察官循上開雙軌治療模式，為合義務之裁量處
    置（最高法院109年度台上大字第3826號裁定、109年度台上
    字第3826號刑事判決意旨參照）。又參酌毒品危害防制條例
    第20條之立法理由，施用毒品者未完成「附命緩起訴」之戒
    癮治療，緩起訴處分後經撤銷，其緩起訴處分並未完成，自
    不得解為等同「觀察、勒戒」之處遇已完成，即不得認其事
    實上已接受等同「觀察、勒戒或強制戒治」執行完畢釋放之
    處遇，自無從依此起算3年之再犯期間。
六、經查：
  ㈠被告前①因施用毒品案件，經原審法院以88年度毒聲字第7262
    號裁定送觀察、勒戒後，認無繼續施用毒品傾向，於88年12
    月2日釋放出所，並由臺灣板橋地方法院檢察署（現更名為
    臺灣新北地方檢察署，下同）檢察官以88年度毒偵字第2659
    號為不起訴處分確定；②因施用毒品案件，經原審法院以89
    年度毒聲字第6667號裁定送觀察、勒戒後，認有繼續施用毒
    品之傾向，再經原審法院以89年度毒聲字第6981號裁定令入
    戒治處所施以強制戒治，於90年8月21日因停止其處分出監
    ，刑期部分則由原審法院以90年度易字第474號判決判處有
    期徒刑3月確定，於91年1月3日易科罰金執行完畢；③因施用
    毒品案件，經原審法院以97年度毒聲字第1325號裁定送觀察
    、勒戒後，認有繼續施用毒品之傾向，再經原審法院以97年
    度毒聲字第2386號裁定令入戒治處所施以強制戒治，於98年
    8月3日執行完畢釋放出所，並由檢察官以98年度戒毒偵字第
    612號為不起訴處分確定；④因施用毒品案件，經檢察官以10
    6年度毒偵字第5130號為附命完成戒癮治療條件之緩起訴處
    分確定，緩起訴期間自106年8月1日起至108年1月31日止，
    嗣因其於緩起訴期間內未依規定完成戒癮治療，經檢察官以
    107年度撤緩字第664號撤銷前揭緩起訴處分，並以108年度
    撤緩毒偵字第45號提起公訴，再經原審法院以108年度審訴
    字第887號判決判處有期徒刑5月、7月確定，現在監執行等
    情，有本院被告前案紀錄表在卷可憑（見本院卷第33至64頁
    ）。是被告於前揭①至③所示觀察、勒戒及強制戒治執行完畢
    後，雖曾受附命進行戒癮治療之緩起訴處分，但業經撤銷，
    其最近一次「觀察、勒戒或強制戒治」執行完畢之時間乃係
    「98年8月3日」，此部分事實，堪以認定。
　㈡本案被告被訴施用第二級毒品之時間為「109年4月9日上午某
    時」，距被告最近1次「觀察、勒戒或強制戒治」執行完畢
    之日，已逾3年，核屬毒品危害防制條例第20條第3項所規定
    之「3年後再犯」，不因其間是否另犯施用毒品案件經起訴
    、判刑或執行而受影響。揆諸前開說明，於本次毒品危害防
    制條例修法後，已賦予檢察官視個案不同而為觀察、勒戒或
    附條件緩起訴(附命完成戒癮治療或毋庸戒癮治療之條件)之
    多元處遇，又經本院綜合審酌本件被告施用毒品之情形、品
    德、素行、家庭等生活狀況，為整體判斷後，認逕予裁定觀
    察、勒戒，對被告顯屬不利、有失公平，自應由檢察官重啟
    處遇程序，針對本件個案再行具體審酌，聲請法院裁定觀察
    、勒戒或為附命完成戒癮治療之緩起訴處分，抑或為其他適
    法處理，尚不得對被告追訴處罰，而本案係於109年9月9日
    繫屬原審法院，有蓋有原審法院收狀戳之新北地檢署109年9
    月9日新北檢德謹109毒偵3572字第1090092963號函在卷可查
    ，依據前揭說明，檢察官所為之聲請簡易判決處刑，其程序
    即屬違背規定，且無從補正，依刑事訴訟法第303條第1款規
    定，自應諭知不受理判決。
　㈢綜上所述，原審法院以檢察官本件聲請簡易判決處刑之程序
    違背規定，改依通常訴訟程序，不經言詞辯論，諭知不受理
    判決，核無不當或違誤之處。被告提起上訴，以前開情詞指
    摘原判決不當，為無理由，爰不經言詞辯論，逕予駁回。
據上論斷，應依刑事訴訟法第368條、第372條，判決如主文。
中　　華　　民　　國　　110 　年　　2 　　月　　4 　　日
                  刑事第十一庭  審判長法　官  周煙平
                                      法　官  陳俞伶
                                      法　官  連育群
以上正本證明與原本無異。
不得上訴。
                                      書記官  廖紫喬
中　　華　　民　　國　　110 　年　　2 　　月　　4 　　日